【裁判字號】    97,自,62
【裁判日期】    970709
【裁判案由】    詐欺
【裁判全文】
臺灣臺北地方法院刑事裁定              97年度自字第62號
自  訴  人  乙○○○
輔  佐  人  甲○○
自訴代理人  吳啟豪律師
被      告  丙○○
選任辯護人  郭憲文律師
            陳超凡律師
上列被告因詐欺案件，經自訴人提起自訴，本院裁定如下：
    主  文
自訴駁回。
    理  由
一、按法院或受命法官於自訴案件第一次審判期日前訊問及調查
    結果，如認為案件有刑事訴訟法第252 條至第254 條之情形
    者，得以裁定駁回其自訴，同法第326 條第3 項定有明文。
    再按犯罪事實應依證據認定之，無證據不得推定其犯罪事實
    ；不能證明被告犯罪者應諭知無罪之判決，同法第154 條第
    2 項及第301 條第1 項亦分別定有明文。又刑事訴訟法上所
    謂認定犯罪事實之證據，係指足以認定被告確有犯罪行為之
    積極證據而言，該項證據自須適合於被告犯罪事實之認定，
    始得採為斷罪資料；事實之認定應憑證據，如未發現相當證
    據，或證據不足以證明，自不能以推測或擬制之方法，以為
    裁判之依據；告訴人之告訴，係以使被告受刑事訴追為目的
    ，是其陳述是否與事實相符，仍應調查其他證據以資審認（
    最高法院52年臺上字第1300號判例參照）；另認定被告之犯
    罪事實，須依積極證據，苟積極證據不足為不利於被告事實
    之認定時，即應為有利於被告之認定，更不必有何有利之證
    據（最高法院30年上字第816 號判例參照）；再訴訟詐欺行
    為係以不實之事證，向法院提起訴訟，或非訟之聲請，使法
    院陷於錯誤，為不正確之裁判，而使人為財物之交付，以達
    不法所有之目的，是以必訴訟當事人積極提出偽造之事證以
    卸免其民事責任，始該當之。
二、本件自訴意旨略以：被告丙○○和案外人周四顧，於民國79
    年間合建，關於案外人周四顧因合建而應移轉與被告丙○○
    之臺北市○○區○○段二小段871 之2 、871 之7 、871 之
    8 （共有物分割後為871 之33）、871 之19地號等4 筆土地
    （下稱系爭4 筆土地），被告丙○○業已自認：係基於甲○○之指定，而同意移轉至甲○○所指定之自訴人名下。詎被
    告丙○○竟捏稱伊就系爭四筆土地與自訴人有信託關係，而
    於87年5 月22日訴請自訴人移轉系爭4 筆土地與伊，被告丙○○並已獲得勝訴判決確定。惟查，被告丙○○與自訴人之
    間，實根本無任何信託關係，故被告以不實之信託關係，訴
    請自訴人移轉系爭4 筆土地與伊，顯已該當刑法第339 條第
    1 項規定之詐欺罪嫌云云。
三、按法院或受命法官於自訴案件第一次審判期日前訊問自訴人
    、被告及蒐集或調查證據，如認為案件有刑事訴訟法第252
    條至第254 條之情形者，得以裁定駁回自訴，刑事訴訟法第
    326 條第1 項、第3 項定有明文。徵諸上開條文之立法意旨
    ，即係為避免自訴人濫用法院所擁有之強制處分權而為調查
    程序之發動，徒增法院之勞費，且為避免對無辜被告之名譽
    造成損害。
四、本院依上開規定訊問被告，被告並提出答辯狀辯稱：本件被
    告就與訴外人周四顧因合建關係，為互保權益，而將周四顧
    應移轉登記予被告之吳興段二小段871-2 地號等4 筆土地，
    暫時登記於甲○○之妻即自訴人乙○○○名下，嗣被告終止
    與乙○○○間之信託關係，訴請移轉登記，業經鈞院87年度
    重訴字第675 號、臺灣高等法院89年度重上字第509 號及最
    高法院92年度台上字第1978號判決確定在案。自訴人指被告
    於訴訟捏造與自訴人有信託關係，致法院陷於錯誤而勝訴，
    然查被告於上開民事訴訟程序中依法提出請求所依據之事實
    理由及證據，並非空言起訴，並無積極提出偽造之事證使法
    院陷於錯誤，而自訴人亦提出答辯及證據，就自訴理由之各
    節亦曾提出為抗辯理由，經法院依事實證據判斷，認被告與
    自訴人就上開4 筆土地確有消極之信託關係存在，為被告勝
    訴判決確定，乃自訴人就業經法院為證據取捨、認定事實之
    確定判決，仍執前詞指被告使法院陷於錯誤云云，核與刑法
    上詐欺取財（訴訟詐欺）之構成要件有間，被告遭指詐欺取
    財之犯嫌顯然不足等語。
五、經查：
  (一)系爭4 筆土地經被告丙○○於87年5 月22日，向本院民事庭
    起訴請求自訴人應將該四筆土地移轉登記並返還予被告，而
    經本院於89年9 月18日，以87年度重訴字第675 號判決自訴
    人應將該4 筆土地所有權移轉登記並返還予被告，而獲得勝
    訴判決後，自訴人不服提起上訴，復經臺灣高等法院於90年
    11月30日以89年度重上字第509 號判決自訴人應將871-2 、
    871-7 、871-33、871-19地號土地所有權移轉登記予被告，
    並經最高法院於92年9 月18日以92年度台上字第1978號裁定
    上訴駁回確定等情，有本院87年度重訴字第675 號判決、臺
    灣高等法院89年度重上字第509 號判決、最高法院92年度台
    上字第1978號判決各1 份附卷可稽。而上開民事判決理由係
    認定：該4 筆土地之所以登記於自訴人名下，係因被告與自
    訴人間之消極信託關係，而被告既已於86年10月30日寄發存
    證信函予自訴人，而為終止信託關係之意思表示，則兩造間
    之信託關係已因終止而消滅，自訴人即負有將系爭土地所有
    權移轉登記予被告之義務（見臺灣高等法院89年度重上字第
    509 號判決理由第十點），合先敘明。
  (二)自訴人認被告於訴請自訴人移轉系爭4 筆土地之民事起訴狀
    中表示「嗣於房屋興建完成，原告（即被告丙○○）向周四
    顧請求移轉登記並交付系爭四筆土地」云云，然被告若假定
    與自訴人之間有信託關係存在，依經驗法則及論理法則，被
    告應係向自訴人請求移轉系爭4 筆土地，被告竟向案外人周
    四顧請求移轉，由此可見，被告已否定與自訴人間有何信託
    關係。又被告於上開起訴狀中檢附其委由郭憲文律師寄予存
    證信函內表示「為代當事人函知台端，務請於文到卅日內迅
    即釐清與甲○○間之債權債務關係，俾利吳君移轉返還前因
    故登記於其妻乙○○○名下之座落臺北市○○區○○段二小
    段871 之2 地號等四筆土地予台端，俾利台端得依約將上開
    土地移轉登記與丙○○先生，請查照」、「乃周君藉詞取得
    本人交付之餘屋後，竟拒移轉本土地，經本人屢屢催付，復
    於85年10月14日至吳君之臺北光復郵局第131 號存證信函略
    稱：『已依協議之旨移轉十二筆土地，而本土地之登記情形
    經甲○○稱係丙○○信託指定登記於乙○○○名下，本人已
    無給付之義務』云云，惟本人鄭重聲明，周君函述與事實不
    符」等語，顯見被告已否定與自訴人間有任何信託關係存在
    ，否則即應表明為「丙○○前因故登記於乙○○○名下」，
    自無須要求周四顧迅即釐清與甲○○之債權債務關係，何況
    被告就「本土地之登記情形經甲○○稱係丙○○信託指定登
    記於乙○○○名下」，亦已鄭重聲明「周君函述與事實不符
    」。再者，被告於本院87年度訴字第675 號案件之起訴狀內
    ，除表示「乙○○○亦答辯稱：『系爭四筆土地，業經丙○○民國79年間，基於甲○○之指定，而同意移轉至甲○○所
    指定之被告（即自訴人乙○○○）名下』」之外，復以自訴
    人於被訴侵占案件之答辯狀中之上述陳述，提出作為伊起訴
    之證據，則被告已自認系爭4 筆土地係基於甲○○之指定，
    而同意移轉至自訴人所指定之自訴人名下；又被告於前開訴
    訟中所提出之89年7 月11日辯論意旨狀陳稱：「被告以原告
    於訴狀中所載：『基於甲○○之建議、指定，同意移轉登記
    至甲○○指定之被告名下』等文字」，被告亦再度自認上情
    ，可見自訴人係與甲○○成立信託關係。從而，被告係明知
    無信託之事實而虛捏，因而構成詐術。惟查：
  1.被告於79年間透過甲○○介紹與協調，由被告出資、周四顧
    提供臺北市○○段○○段844-19等12筆土地，合作興建房屋
    ，並委由甲○○處理上開土地合併、分割及移轉所有權等事
    宜，被告與周四顧間並簽訂有合建契約書，依該合建契約書
    之約定，周四顧負有移轉登記並交付系爭4 筆土地予被告之
    義務。又信託關係中由委託人使第三人將財產移轉予受託人
    之情形亦屬信託態樣之一，故被告本可委由周四顧將系爭土
    地移轉登記予自訴人，此並無礙於被告與自訴人間信託關係
    之成立。本件系爭土地之所有權人本即為周四顧等人，而自
    訴人係基於周四顧之移轉登記方成為系爭土地之登記名義人
    ，故被告委由原土地所有權人周四顧與登記名義人自訴人交
    涉，待系爭土地回復原狀登記為周四顧所有後，再由周四顧
    移轉登記予被告，與常理並無違悖，故縱使被告前曾向周四
    顧請求移轉登記並交付，此亦係基於被告與自訴人間合建契
    約之約定，與被告與自訴人間信託關係之存否係屬二事，不
    容混淆，更無從由此推知被告有何否定其與自訴人間有信託
    關係存在之情事。
  2.被告為取得系爭土地所有權，促使周四顧履行合建契約中移
    轉登記並交付系爭土地之義務，遂委由律師寄發二份存證信
    函予周四顧，故該等存證信當然係就周四顧所負有移轉登記
    系爭土地所有權予被告之義務多所著墨，此與被告與自訴人
    間之信託關係要屬二事，互不干涉。又被告與自訴人間雖有
    信託關係存在，周四顧與自訴人配偶甲○○間仍可能存有其
    他債權債務關係，足使周四顧藉此請求甲○○回復系爭土地
    登記之原狀，此與被告與自訴人間就系爭土地存有信託關係
    亦無扞格之處。又倘被告基於信託關係自行向自訴人請求，
    尚須先行終止信託關係，可能緩不濟急，相形之下，由周四
    顧基於其他民事請求權向甲○○請求，可能法律關係更為單
    純，亦較可迅速達成將系爭土地所有權移轉登記予被告之目
    的，則被告於存證信函中要求周四顧釐清與甲○○間之債權
    債務關係俾利土地之移轉，並無不可。至於上開存證信函雖
    稱「周君函述與事實不符」，然綜觀通篇函文意旨，均係針
    對周四顧之移轉登記義務，以及周四顧對甲○○具有民事請
    求權加以論述，從未提及被告與自訴人間未具信託關係等語
    。次從上開文句之前後文觀察，被告所稱「周君函述與事實
    不符」，顯係針對周四顧所稱其因甲○○稱係丙○○信託指
    定登記於乙○○○名下云云，從而「本人已無給付之義務」
    之部分，並非指「甲○○稱係丙○○信託指定登記於乙○○○名下」之部分與事實不符，否則被告何不陳稱「吳君陳述
    與事實不符」，卻使用「周君函述與事實不符」之用語，由
    此可見端倪。況若周四顧可因被告之信託指定即認定為完成
    給付義務，被告即無從再向周四顧請求移轉登記，故被告於
    函文末段極力澄清「周君將本土地登記予乙○○○名下，顯
    係與吳君間之糾葛」，藉以否定周四顧已完成給付義務。由
    此可見，上開存證信函並無足認被告有何否定其與自訴人間
    之信託關係存在之意思，自訴人卻以此陳稱被告已否認信託
    關係，似有望文生義、斷章取義之嫌。
  3.被告於上開民事起訴狀中引述自訴人前於周四顧告訴侵占案
    件答辯狀之陳述，認系爭4 筆土地之所以由周四顧移轉登記
    於自訴人名下，係基於「甲○○之指定」，自訴人遂由此斷
    言被告明知系爭土地為甲○○所有，信託關係存在於甲○○
    與自訴人之間。然該處所稱之「指定」一詞，實非精確之法
    律用語，其所指意涵究竟為何，係指不容否認、且他人絕無
    置喙餘地而僅由甲○○決定即可之「指定權」，抑或是僅係
    單純之中性用語，用以解釋系爭土地登記於自訴人名下之緣
    由，而得以「建議」、「推派」、「舉薦」等詞彙替代者，
    則並非毫無斟酌之餘地。查被告於上開民事起訴狀所引述自
    訴人答辯狀之全文為：「系爭4 筆土地，業經丙○○79年間
    ，基於甲○○之指定，而同意移轉至甲○○所指定之被告名
    下」，可見系爭土地登記於自訴人名下縱可認係基於甲○○
    之「指定」，然而仍必須經由被告之同意，方得以此方式為
    之，並非僅由甲○○個人意思即可終局決定登記名義人之人
    選。從而，應認該處所稱之「指定」，僅係商議過程中甲○○之建言經被告採納之結果，實無從由此認定甲○○就系爭
    土地有何權利存在，故縱使被告於其民事起訴狀中確曾使用
    「基於甲○○之指定」之用語，亦難謂被告係自認自訴人係
    與甲○○成立信託關係。
  4.綜此，被告並未否定與自訴人間之信託關係，亦未自認信託
    關係係存在於自訴人與甲○○之間，被告以自訴人乙○○○
    為被告提起前開民事訴訟，並無虛構信託事實仍捏詞起訴之
    情形，且被告亦無提出偽造證據使法院陷於錯誤之情事，實
    與訴訟詐欺之構成要件有間。
  (三)自訴人雖稱依被告與甲○○於80年1 月15日所簽訂備忘錄中
    第10條：「本備忘錄訂立前，雙方業已收取之客戶款項，或
    業已處理之事項，或由對方取得之款項，雙方均同意不為任
    何請求」之規定，本件系爭4 筆土地經被告基於甲○○之指
    定，而同意移轉至甲○○所指定之自訴人名下，係屬前開備
    忘錄第10條所稱「業已處理之事項」，被告即不得再為任何
    之請求云云。惟查，關於該備忘錄所稱「業已處理之事項」
    是否包括系爭土地之移轉，業經自訴人與被告雙方於上開民
    事訴訟程序中就其各自主張提出證據，互為攻防，民事法院
    亦已賦予其充分之程序保障，並以確定判決做出判斷。被告
    於前開民事訴訟程序中陳稱：「第觀之被告提出備忘錄之全
    篇意旨，無非因甲○○受託處理前述事項，而原告應交付之
    房屋標的、房屋應交付之期限、如何建造、使用材料及交屋
    等之保證外，並無涉及系爭土地之移轉問題，是第10項之『
    業已處理之事項』非指系爭土地之交付」、「復按土地或房
    屋之交付、移轉均屬重要事項，如有應交付或移轉之情事，
    必將標的載明清楚，焉以『業已處理之事項』含糊帶過，此
    關前揭備忘錄關於被告應交付甲○○之房屋，於第1 項載明
    清楚，就標的、範圍、數量，毫無遺漏，若系爭土地係甲○○應分配所得，亦應於備忘錄載明地段、地號及筆數，焉隻
    字未載？僅以『業已處理之事項』帶過之理？」、「被告（
    指自訴人乙○○○）辯稱系爭土地信託予伊之發生原因時間
    為79年6 月30日，乃以備忘錄簽訂之時間80年1 月15日，即
    謂屬原告（指被告丙○○）與甲○○間『業已處理之事項』
    。然系爭土地之移轉登記日期係80年11月9 日，已距備忘錄
    簽訂後10個月，焉能指為『業已處理之事項』」等語（見本
    院87年度重訴字第675 號民事判決），則被告就其何以認定
    系爭土地之移轉非屬備忘錄第10條所稱「業已處理之事項」
    已提出充分說明，並提出證據佐證，故其主張並非全然無據
    。於上開民事訴訟過程中，被告與自訴人雙方就信託關係成
    立與否、系爭土地所有權之歸屬均有不同之主張，然訴訟制
    度之本質即係就權利義務關係有所爭執，方會訴請法院定爭
    止紛，自訴人自難僅以被告之主張與其不同即謂被告有何虛
    捏事實起訴之情事，更不能因自訴人認被告無實體法上請求
    權即認被告提起民事訴訟係屬訴訟詐欺。
六、綜上所述，由自訴人所提證據，無從證明被告有何自訴意旨
    所指涉犯刑法第339 條第1 項之罪嫌。此外，本院復查無其
    他積極證據，足證被告確有自訴人所指之犯行，則參照前揭
    規定及判例意旨所示，被告之犯罪嫌疑應屬不足，爰依刑事
    訴訟法第326 條第3 項規定，以裁定駁回自訴。
據上論結，應依刑事訴訟法第326 條第3 項、第252 條第10 款
，裁定如主文。
中    華    民    國    97    年    7     月    9     日
                  刑事第六庭    審判長法  官  周占春
                                      法  官  林晏如
                                      法  官  林孟皇
本正本證明與原本無異。
如不服本裁定，應於送達後5日內，向本院提出抗告狀。
                                      書記官  宋德華
中    華    民    國    97    年    7     月    9     日


司法院資訊處製作；財團法人民間司法改革基金會備份。
